臺灣嘉義地方法院民事判決　100年度簡上字第12號
上　訴　人　郭坤山
訴訟代理人　黃木春律師
被上訴人　　陳桂英
訴訟代理人　邱創典律師
上列當事人間請求拆屋還地事件，上訴人對於民國99年11月30日
本院嘉義簡易庭99年度嘉簡字第174號第一審判決提起上訴，本
院合議庭於民國100年3月21日言詞辯論終結，判決如下：
    主      文
上訴駁回。
第二審訴訟費用由上訴人負擔。
    事實及理由
一、上訴人除援引原審所為陳述外，並補稱：
  (一)緣坐落嘉義縣中埔鄉○○段305 地號、地目水之土地為上訴
    人所有，詎被上訴人所有門牌號碼嘉義縣中埔鄉○○村○○
    路○段939 號之房屋（下稱系爭房屋）無正當權利越界占有
    該土地共10.71 平方公尺（下稱系爭土地），上訴人依民法
    第767 條規定，請求被上訴人拆屋及返還無權占有之系爭土
    地，係所有權之行使，而土地所有權為憲法第15條所規定之
    人民財產權，自應予以保障，縱訂定法律限制財產權，亦須
    符合憲法第23條所定之比例原則。原審以上訴人要求返還之
    土地為狹長片狀，而難以發揮經濟效益，如仍拆除系爭地上
    物，將使系爭房屋重要部分毀損，並依現今工資、物料價格
    估算，被上訴人所費勢必遠大於上訴人收回土地之利益，依
    民法第796 條之1 之規定，於審酌社會整體利益及兩造權益
    衡平，免除被上訴人拆除系爭越界地上物。然上訴人所有系
    爭土地係供道路使用，故上訴人拆屋還地之請求非但無損於
    公共利益，因系爭土地位於吳鳳南路往阿里山公路之出口，
    反而可增加道路寬度、抒解交通，有利於交通安全。
  (二)又被上訴人建造房屋越界，無權占有他人土地，自有承擔受
    拆屋還地請求之義務，且所拆除者係房屋之一邊，非中央部
    分，不致影響全部房屋結構安全，拆除後仍有相當寬度可使
    用，足見雖有損害但非巨大，不能因被上訴人受有損害即阻
    礙土地所有權之行使。再者，被上訴人係為建造房屋始購買
    上訴人所有相鄰土地，並於買賣契約中第2 條第1 款約定：
    殘款，本件土地分割後依據分割後面積計算價金等語，而在
    買賣契約訂立後，始申請地政機關依出售土地位置測量、分
    割、指界交付並辦理所有權移轉登記，指界交付後，買受人
    翁進源始建造房屋，對於土地界址當然明知，足證其為故意
    逾界建築，應無民法第796 條之1 第1 項之適用，且上訴人
    已於原審主張，而原審漏未斟酌。再者，任何逾界建築，無
    權占有他人土地，一經拆除，均有損害，如未涉及公共利益
    ，實無阻止土地所有權人行使所有權之合法理由，如僅以無
    權占有人拆除受有損失為由，即不得請求拆除及交還土地，
    無異可任意侵害人民財產權，與前揭憲法保障人民財產權之
    意旨不符。因此，原判決依據民法第796 條之1 第1 項之規
    定，僅斟酌被上訴人拆除房屋所受損害，並無關公共利益，
    而剝奪上訴人所有權之行使，並漏未斟酌上訴人前揭主張，
    原判決即有所違誤等語並聲明：原判決廢棄、被上訴人應將
    坐落嘉義縣中埔鄉○○段305 地號內，如原審複丈成果圖代
    號ａ所示部分0.001071公頃地上建物（下稱系爭地上物）拆
    除，並交還系爭土地予上訴人，及第一、二審訴訟費用由被
    上訴人負擔（原審為上訴人敗訴之判決，上訴人不服提起上
    訴）。
二、被上訴人除引用原審陳述及主張外，並略以：
  (一)被上訴人所有系爭房屋，占用上訴人所有系爭土地10.71 平
    方公尺，惟房屋旁之該道路即武德街可通行至嘉義市○○路
    ，以武德街現有之交通流量，30餘年來，並未因系爭房屋而
    影響該處居民對外交通，並無上訴人所言，若不拆除系爭房
    屋，對公共利益有妨礙之情事。
  (二)又系爭房屋占用系爭土地僅10.71 平方公尺，且屬狹長之片
    狀土地，若房屋拆除土地交還上訴人，因屋旁為武德街，上
    訴人亦無法使用，而難發揮土地效用，姑不論應拆除之房屋
    寬度如上訴人主張之62公分，或被上訴人主張之40公分（即
    樑柱寬），因拆除部分屬房屋之樑柱、牆壁，均為重要結構
    ，不獨影響結構安全，且須耗費龐大人力及財力，被上訴人
    所受損害，遠超過上訴人回收土地之利益。再者，所有權業
    已社會化，其行使須考慮公共利益，而民法第796 條之1 之
    立法理由，亦係以越界建築對當事人所造成之損害及社會經
    濟為考量，而就被上訴人房屋越界部分，被上訴人於本件審
    理中迭次陳明願予買受，並請鑑價購買，惟均遭拒絕。是以
    ，原審審酌社會整體利益及兩造權益衡平，而駁回上訴人之
    請求，其認事用法應認妥適無訛，上訴人之上訴顯無理由等
    語，資為抗辯，並聲明：上訴駁回、第二審訴訟費用由上訴
    人負擔。
三、按所有人對於無權占有或侵奪其所有物者，得請求返還之，
    民法第767 條第1 項定有明文。又以無權占有為原因，請求
    返還土地者，占有人對土地所有權存在之事實無爭執，而僅
    以非無權占有為抗辯者，土地所有權人對其土地被無權占有
    之事實無舉證責任，占有人自應就其取得占有係有正當權源
    之事實證明之（最高法院85年度台上字第1120號判決意旨參
    照）。經查，系爭地上物所坐落之系爭土地現為原告所有乙
    節，為兩造所不爭執，並有土地登記第二類謄本、地籍圖圖
    本在卷可憑（見原審卷第3 、4 頁），復經本院勘驗及原審
    勘驗與囑託嘉義縣水上地政事務所測量，製有該所99年4 月
    19 日 複丈成果圖在卷可佐。是以，被上訴人所有之系爭地
    上物確已占有系爭土地至為明確。被上訴人雖於原審以65年
    間，上訴人出售土地予被上訴人面積未足云云置辯。然細譯
    該買賣契約第10條約定，業已載明：「買賣不動產標示：、
    、、，依土地分割後面積計算（本契約出賣坪數約拾壹坪）
    」等語，此有買賣契約書影本附於原審卷可稽（見原審卷第
    15 至17 頁），嗣上訴人確已分割移轉予被上訴人之配偶即
    買受人翁進源，並於訴外人翁進源死亡後，由被上訴人取得
    該房屋所有權等情，復有土地登記簿謄本附卷可按（見原審
    卷第19至26頁），亦為兩造所不爭執，均堪採認。是以，依
    該契約之約定，買賣雙方既已依約定，以實際移轉分割後面
    積計算，括號內之「約拾壹坪」應為未實際移轉前之概估面
    積，自應以實際分割移轉之面積為準，應屬至明，況被上訴
    人復未能舉證證明上訴人有未依約履行之情事，自應以該實
    際移轉後之現況而為認定。再參以被上訴人就其占有系爭土
    地係有其他正當權源之事實，復未能舉證以證明之。準此，
    系爭地上物確屬無權占有系爭土地乙節，堪以認定。
四、次按，依新修正於98年07月23日施行之民法第796 條之1規
    定：「土地所有人建築房屋逾越地界，鄰地所有人請求移去
    或變更時，法院得斟酌公共利益及當事人利益，免為全部或
    一部之移去或變更。但土地所有人故意逾越地界者，不適用
    之。前條第一項但書即土地所有人對於鄰地因此所受之損害
    ，應支付償金，及第二項即鄰地所有人得請求土地所有人，
    以相當之價額購買越界部分之土地及因此形成之畸零地，其
    價額由當事人協定定之；不能協定者，得請求法院以判決定
    之規定，於前項情形準用之。」該條規定之立法理由為：「
    對於不符合第796 條規定者，鄰地所有人得請求移去或變更
    逾越地界之房屋。然有時難免對社會經濟及當事人之利益造
    成重大損害。為示平允，宜賦予法院裁量權、、、由法院斟
    酌公共利益及當事人之利益、、、免為全部或一部之移去或
    變更，以顧及社會整體經濟利益，並兼顧雙方當事人之權益
    。」而修正之民法第796 條及第796 條之1 規定，於民法物
    權編修正施行前土地所有人建築房屋逾越地界，鄰地所有人
    請求移去或變更其房屋時，亦適用之，民法物權編施行法第
    8 之3 條亦定有明文。本件被上訴人係於訴外人翁進源房屋
    建築完成後，始因繼承而取得系爭房屋所有權，雖被上訴人
    非同法第796 條之1 之「土地所有人及建築房屋之人」，然
    其性質相同，前揭條文規定及立法理由，自可援引為本院於
    判斷本件上訴人行使權利是否有同法第796 條之1 規定之適
    用，亦即就兩造各所執之前揭爭執情詞，本院自應斟酌公共
    利益及當事人利益，而得否令被上訴人免為全部或一部之無
    權占用之系爭地上物之移去或變更。經查：
  (一)上訴人所有之同段305 地號土地，係屬長方形、面積93.51
    平方公尺，南邊即緊鄰系爭房屋側係供巷道使用，其餘部分
    為便利商店及供停車使用，巷道入口緊鄰系爭地上物旁設有
    「武德館」之牌樓，該武德街巷道得聯絡中埔鄉○○村○○
    路○段之馬路通行，而緊鄰系爭地上物旁之武德街巷道實際
    寬為6.2 公尺，車輛往來便利，而被上訴人系爭房屋為鋼筋
    混凝土造之二層樓房及三樓加蓋鐵皮屋、面寬約3.94公尺，
    其系爭地上物占用系爭土地如附圖代號a 部分所示之面積僅
    10.71 平方公尺，乃屬極狹長之片狀土地，占用部分寬約40
    或62公分（兩造在場爭執），僅稍逾系爭房屋右側牆壁之寬
    度等情，已據原審及本院現場勘驗屬實，製有勘驗筆錄，並
    有前述複丈成果圖、地籍圖謄本及現場照片在卷可稽（見原
    審卷第38、45、91頁，本院卷第27至31頁）。是以，上訴人
    之系爭土地，既係緊鄰巷道，其所有該10.71 平方公尺之極
    狹長片狀土地，已無法供建築使用，而難發揮經濟效益，應
    堪認定。
  (二)次查，系爭土地旁之武德街巷道實際寬為6.2 公尺，雖藉由
    前述中山路可聯接阿里山公路，及依上訴人陳稱其可提供為
    道路用地（見本院卷第20頁），然該巷道車流量尚非頻繁，
    亦乏大型車輛進出，巷道旁復有便利商店前之停車場可供停
    車，亦未見有他人占用巷道停車之必要，或有雍塞影響交通
    出入之情事，堪認車輛往來便利，並無因抒解交通之必要，
    而須強行拆除系爭地上物，再提供為道路用地之積極效益。
  (三)再者，參以被上訴人系爭房屋為鋼筋混凝土造之二層樓房及
    三樓加蓋鐵皮屋，一樓作為經營檳榔攤、二樓以上為被上訴
    人自用，若將系爭房屋占用系爭土地部分之整片牆壁及部分
    樑、柱均拆除重建，將使系爭房屋重要部分毀損，並致鋼筋
    裸露截斷而有損於結構安全，且執行拆除時，不僅拆除難度
    高，耗費甚鉅、曠日廢時，甚至拆除後該面牆壁建築結構勢
    受影響，在拆除過程又將為種種補強措施，依現今之工資、
    物料價格估算，及施作期間妨礙巷道使用者進出交通之情形
    ，被上訴人所支出之勞力、費用及社會成本，與有建築結構
    安全之虞，但對上訴人所能取得之土地面積卻甚小，使用利
    益不高，此對被上訴人之損害，恐遠逾上訴人收回系爭土地
    所得利益。何況，被上訴人於原審及本院審理時多次表達依
    市價向上訴人購買或承租系爭土地，並得委由鑑價機關估價
    ，惟為上訴人所拒絕等情，亦為兩造所不爭執（見原審卷第
    94頁、本院卷第37頁）。是以，被上訴人既已明確表達依前
    述規定價購或以承租支付償金，以填補上訴人所受之損害，
    然均遭上訴人拒絕，亦無法協調，已難認上訴人所為符合正
    當權利之行使，則上訴人所受之損害，顯難盡歸責被上訴人
    。
  (四)基上，被上訴人所有系爭地上物固無權占有上訴人所有系爭
    土地，惟原審及本院斟酌前述交通情況，及拆除過程所致之
    經濟利益、社會成本等公共利益，並考量系爭土地，既係緊
    鄰巷道之極狹長片狀土地，無法供建築使用，已難發揮經濟
    效益，或有提供為道路使用之積極效益，與當事人兩造收回
    或拆除系爭地上物之利益及損害，與當事人間購買或支付償
    金之前述情形等各項利益，應令被上訴人免為拆除系爭地上
    物。
  (五)至被上訴人無權占用系爭土地，上訴人依民法第767 條規定
    提起本件訴訟，原非屬無據。然按，人民財產權之應予保障
    ，固為憲法第15條所明定，但仍受同法第22條、第23條規定
    之公共利益所限制；再者，所有人固得自由使用、收益、處
    分其所有物，並排除他人之干涉，惟仍應於法令限制之範圍
    內，民法第765 條定有明文。此與民法第796 條及第796 條
    之1 規定，為社會整體經濟利益，並兼顧雙方當事人之權益
    ，而對所有權行使之限制，均屬權利社會化之基本內涵所必
    然之解釋，原審及本院依民法第796 條之1 規定所為前述認
    定，難認與憲法財產權保障之意旨有違。再者，訴外人翁進
    源購買上訴人所有相鄰之同段305 號土地，雖於買賣契約第
    2 條第1 款中約定：殘款，本件土地分割後依據分割後面積
    計算價金；及第12條約定：出賣土地，地主要保留寬度貳丈
    寬為通路用地，不出賣在內（即由北邊界址算起二丈寬）等
    語，並附有出賣地之圖例（見原審卷第17頁），已如上述，
    然參以該買賣契約書及所附圖例載列之「王嘉榮測量代書處
    」，復無地政事務所之複丈成果圖附圖以明之。可認當時雙
    方之買賣，係委由該代書辦理及測繪圖例，再經由訴外人翁
    進源興建房屋後，於67年間開徵房屋稅，此有嘉義縣中埔鄉
    公所函影本附卷（見原卷第103 頁），迄於本件訴訟，被上
    訴人使用系爭房屋業已30餘年，未見兩造間有何爭訟，且雙
    方均住近鄰，若買賣雙方確已知悉有逾越地界情事，豈會於
    辦理分割、指界交付或房屋興建時未提出異議之理；又依系
    爭房屋現況，係緊鄰寬度為6.2 公尺之武德街興建，前述代
    書之測繪或所謂兩丈寬之距離，自難與本件地政事務所依法
    以專業測量儀器測繪之精確可擬，縱認訴外人翁進源未予詳
    查而有疏失，亦難認有故意逾越地界之情事。是以，上訴人
    就指稱被上訴人故意越界建築云云，復未舉證以實其說，尚
    難採信。
五、綜上所述，被上訴人固無權占有系爭土地，然本件既有民法
    第796 條之1 第1 項前段規定之情形，則上訴人本於民法第
    767 條規定，對被上訴人請求拆屋還地，為無理由。原審為
    上訴人敗訴之判決，所持理由雖有部分未為論述不同，然其
    結果並無不合。上訴意旨指摘原判決不當，求予廢棄改判，
    為無理由，自應駁回其上訴。
六、本件事證已臻明確，兩造其餘主張及攻擊防禦方法與證據，
    經本院斟酌後，與本件判決結果已不生影響，故不一一論列
    ，附此敘明。
七、據上論結，本件上訴為無理由，民事訴訟法第436 條之1 第
    3 項、第449 條第1 項、第78條，判決如主文。。
中    華    民    國  100     年    3     月    31    日
                  民事第一庭審判長法  官  林芮伶
                                  法  官  周俞宏
                                  法  官  李文輝
以上正本係照原本作成。
本判決不得上訴。
中    華    民    國   100    年    3     月    31    日
                                  書記官  王博昭